臺灣新竹地方法院民事判決　　　　　　 100年度簡上字第52號
上　訴　人　廖登龍
被　上訴人　陳盛江
上列當事人間請求確認界址事件，上訴人對於中華民國100年5月
6日本院新竹簡易庭100年度竹簡字第149號第一審判決提起上訴
，本院判決如下：
    主  文
上訴駁回。
第二審訴訟費用由上訴人負擔。
    事實及理由
一、被上訴人起訴主張：坐落新竹市○○段1088地號土地（重測
    前50-15地號土地，下稱：系爭1088地號土地）、同段1089
    地號土地（重測前50-14地號，下稱：系爭1089地號土地）
    ，乃相毗鄰土地，現分別為被上訴人、上訴人所有。系爭
    1088、1089地號土地於民國71年間辦理地籍重測時，1088
    地號土地所有權人即被上訴人之母陳呂來卻、1089地號土地
    所有權人即上訴人之前手張曾瓊，均指界以共同壁中心為
    界。嗣上訴人於78年向前手張曾瓊買受1089地號土地及其
    上679建號建物後，亦與被上訴人之母陳呂來卻約定共壁使
    用。惟重測後之地籍圖竟與實地現況之牆壁中心不符，有所
    偏移，致上訴人誤認被上訴人坐落1088地號土地之107號建
    物越界，乃於97年間向被上訴人提起拆屋還地訴訟，經本院
    另案98年竹簡字第588號及99年簡上字第18號詳予調查，判
    定被上訴人所有建物並無越界，而係重測後地籍圖有誤，系
    爭1088、1089地號土地正確之界址應係原判決附圖所示之Ａ
    ─ａ─ｂ─ｄ點連線，因而判決駁回上訴人拆屋還地之訴訟
    確定在案。然目前地籍圖之界址仍未更正，因恐影響下一代
    或日後不知情之交易相對人，故提起本件確認界址訴訟，訴
    請判決確認被上訴人所有坐落新竹市○○段 1088 地號土地
    ，與上訴人所有坐落新竹市○○段 1089 地號土地之界址為
    如原判決附圖所示Ａ─ａ─ｂ─ｄ點連線。
    被上訴人則以：系爭1088、1089地號土地於71年間重測後，
    即公告發行新版地籍圖，原71年之前之舊版地籍圖已停止使
    用，故兩造土地界址即應以重測後之新地籍圖為準，亦即應
    為原判決附圖Ａ─Ｂ點連線。上訴人搭建679建號建物時係
    平行牆壁中心線搭蓋，並非沿地籍線搭蓋，始在如原判決附
    圖所示ｂ─Ｂ─ｄ點所圍區域處有畸零地存在，故原判決附
    圖所示Ａ─ａ─ｂ─ｄ連線並非系爭1088、1089地號土地之
    界址。爰聲明請判決確認上訴人所有坐落新竹市○○段1089
    地號土地，與被上訴人所有坐落新竹市○○段1088地號土地
    之界址為原判決附圖所示Ａ─Ｂ連線。
二、原審判決如被上訴人主張之界址，其理由略以：（一）系爭
    1088地號土地為被上訴人所有，與上訴人所有系爭1089地號
    土地相毗鄰，兩造並在各自土地上建築房屋使用，且原始建
    物之牆壁為共同壁，兩造土地界址於71年間辦理重測時，兩
    造均同意以兩造房屋後段舊共同牆壁的中心線延伸為兩造土
    地之界址等情，業據被上訴人提出土地登記謄本、建物登記
    謄本、地籍調查表各4紙及共同壁同意書1份附卷可稽，且為
    兩造所不爭執。（二）經查：上訴人曾以被上訴人在系爭
    1088地號土地前段加蓋圍牆，並搭蓋鐵皮作為車庫使用時，
    增建之圍牆越界占用上訴人所有之系爭1089地號土地為由，
    於97年間向被上訴人提起拆屋還地訴訟（本院98年度竹簡字
    第588號），在該事件兩造已就新竹市地政事務所71年間地
    籍重測結果是否正確，亦即系爭1088、1089地號土地界址為
    何乙節發生爭執，此為上訴人訴請求被上訴人拆屋還地時，
    乃認應先判斷上訴人所有系爭1089地號土地界址所在，始能
    究明被上訴人所有之107建號及其附屬建物是否無權占有上
    訴人所有之系爭1089地號土地。案經本院98年度竹簡字第
    588號及99年度簡上字第18號判決系爭1088、1089地號土地
    之界址係在如原判決附圖所示Ａ─ａ─ｂ─ｄ點連線處，因
    被上訴人所有之建物並未占用到上訴人所有之系爭1089 地
    號土地，乃判決駁回上訴人之訴確定在案，有上開民事判決
    書附卷可稽（詳一審卷第20頁至第30頁），亦經本院依職權
    調閱上開拆屋還地案全卷查明屬實。（三）前案確定判決之
    上開爭點與本件「系爭1088、1089地號土地界址為何」之爭
    點相同，且兩造現於本案提出之證據資料，均於前案訴訟中
    即已提出主張辯論，並非新訴訟資料，為兩造所自承，而前
    訴訟就此重要爭點既已為判斷，則本件訴訟上開爭點具備「
    於同一當事人間」、「非顯然違背法令」及「當事人未提出
    新訴訟資料足以推翻原判斷」之要件，基於訴訟上之誠信原
    則及當事人公平之訴訟法理，本件就已經法院判斷之重要爭
    點，即不得為相反之判斷（最高法院 88 年度台上字第 557
    號判決參照），上訴人仍執前詞為上開辯稱，自屬無據。從
    而，被上訴人請求確認兩造間所有系爭 1088、1089 地號土
    地之界址，應為如原判決附圖所示Ａ─ａ─ｂ─ｄ點連線，
    洵屬正當，應予准許。
三、上訴人對於原判決聲明不服，上訴求為廢棄原判決，改判如
    其原審之聲明；被上訴人則求為判決駁回其上訴。
四、上訴人上訴意旨略以：請依現行公告有效之地藉圖為判決依
    據，內政部國土測繪中心所製作之鑑定圖與現況完全不符；
    如兩造土地之界址為如原審所示，則被上訴人所有之1088地
    號土地面寬即非鑑定圖所標示之7.55公尺；請求勘驗現場，
    請地政人員現場比對，還原真相等語。
五、本件兩造之訴訟屬民事訴訟法第10條所規定之「因不動產經
    界涉訟」，所謂因定不動產界線之訴訟，係指不動產之經界
    不明，或就經界有爭執，而求定其界線所在之訴訟而言，性
    質上屬於形成之訴。原告提起此訴訟時，祇須聲明請求定其
    界線之所在即可，無須主張特定之界線。縱原告有主張一定
    之界線而不能證明，法院仍不能以此駁回其訴。亦即法院可
    不受兩造當事人主張之拘束，得本於調查之結果，定雙方不
    動產之經界。（最高法院90年度台上字第868號判決參照）
    又，原告所有土地，與他人所有土地因經界發生爭執，經他
    人申請地政事務所派員測量，此項測量結果，原無確定私權
    關係之效力，原告對之如有爭執，自可訴由普通法院審理裁
    判。（最高行政法院51年判字第226號判決參照）依上說明
    ，本件被上訴人於原審既主張系爭1088、1089地號土地於民
    國71年間辦理地籍重測時，1088地號土地所有權人即被上訴
    人之母陳呂來卻、1089地號土地所有權人即上訴人之前手張
    曾瓊，均指界以共同壁中心為界。嗣上訴人於78年向前手
    張曾瓊買受1089地號土地及其上679建號建物後，亦與被
    上訴人之母陳呂來卻約定共壁使用，重測後之地籍圖與實地
    現況之牆壁中心不符，有所偏移，而上訴人認為被上訴人坐
    落1088地號土地之107號建物越界等情，從而被上訴人提起
    本訴，請求確認兩造間土地之界址，於法即無不合。就兩造
    爭議，法院應就重測後之地籍圖是否有誤，加以調查，上訴
    人主張應以現行公告有效之地籍圖為判決依據，於法無據。
    經查系爭二筆土地於民國71年間辦理地籍重測時，1088地號
    土地所有權人即被上訴人之母陳呂來卻、1089地號土地所有
    權人即上訴人之前手張曾瓊，均指界以共同壁中心為界，
    為兩造不爭之事實，本件上訴人於98年間，曾以被上訴人有
    越界建築情事，訴請拆屋還地，當時新竹地政事務所施測之
    界址為如原判決附圖所示Ａ─Ｂ連線，內政部國土測繪中心
    所施測者則為Ａ─ａ─ｂ─ｄ點連線，亦如上述，是以本件
    兩造之主要爭點即在於兩造二筆土地北邊之界址點，究係Ｂ
    點，或ｄ點，本院於100年9月14日勘驗現場，新竹地政事務
    所測量人員林瑞煌及內政部國土測繪中心測量人員洪樹全到
    場說明其施測情形，林瑞煌證稱：「鋼釘Ｂ點，是新竹市政
    府測量隊做二次鑑界所釘之界址。不是71年重測的界址，..
    .我們只有測前面，沒有測量裡面，沒有計算面積。」洪樹
    全則證稱：「我們是以主體建物三中（即兩造建物共同壁中
    心）延長來測量，若以上訴人所指，就不是直線，房子前後
    若不等寬，房子會放不進去。」等語，為驗證證人洪樹全之
    證詞，本院並請被上訴人導引相關人員進入被上訴人屋內確
    認洪樹全所施測之ａ、ｂ點（參照本院卷，頁66至84）。本
    院認為新竹地政事務所之前測量時，既未進入被上訴人房屋
    實際測找出兩造前手所認同之界址點（即兩造建物共同壁中
    心），其逕以新竹市政府測量隊做二次鑑界所釘之界址點，
    即鋼釘Ｂ點，為其施測之依據，自難採取，而應以國土測繪
    中心之前所測量者為可採，即Ａ─ａ─ｂ之延長線之延伸ｄ
    點，為兩造二筆土地北邊之界址點，較符合事實。至於上訴
    人所稱，如兩造土地之界址為如原審所示，則被上訴人所有
    之1088地號土地面寬即非鑑定圖所標示之7.55公尺云云，經
    現場實際測量，由ｄ點至被上訴人1088與訴外人1086土地之
    三中點之距離為7.95公尺，固非7.55公尺，然而洪澍全就此
    證稱，本件並非由1086、1087測量過來，而是由1090測量過
    來；其在圖面上所標示之7.55公尺是圖面距離，不是實際距
    離等語（參照本院卷，頁74、75）。由於本件所應處理之爭
    議，係兩造間之界址問題，國土測繪中心既非以1086號土地
    與被上訴人土地界址為測量基準，則被上訴人土地之實際面
    寬有無大於測量圖所標示者，並非本件所應審究之問題，縱
    有之，亦屬1086號土地所有權人與被上訴人間之爭議，非本
    件所得加以審究，附此敘明。
六、綜上所述，原審依被上訴人主張，確認兩造間土地之界址為
    如原判決附圖所示Ａ─ａ─ｂ─ｄ點連線，於法洵無不合，
    其判決理由與本院容有不同，結論並無不同，仍應予維持，
    上訴人仍以前詞，訴請廢棄原判決，為無理由，應予駁回。
七、本件事證已明，兩造其餘攻擊防禦方法，核無一一審究之必
    要，併此說明。
據上論結，本件上訴為無理由，依民事訴訟法第436條之1第3項
、第449條第1項、第78條，判決如主文。
中    華    民    國   100    年    10    月    27    日
                  民事第一庭審判長法      官  蔡燉
                                  法      官  鄭政宗
                                  法      官  吳靜怡
以上正本係照原本作成。
不得上訴。
中    華    民    國   100    年    10    月    27    日
                                      書記官  呂聖儀